臺灣高等法院民事判決
110年度上字第1209號
上  訴  人  高天惠  
訴訟代理人  林輝豪律師
被 上訴 人  莊寧    
訴訟代理人  林志豪律師
複 代理 人  李秀娟律師
上列當事人間請求返還權狀事件，上訴人對於中華民國110年10
月13日臺灣臺北地方法院109年度訴字第6513號第一審判決提起
上訴，本院於111年10月18日言詞辯論終結，判決如下： 
    主  文
上訴駁回。
第二審訴訟費用由上訴人負擔。
    事實及理由
一、被上訴人主張：兩造為夫妻，伊為如原判決附表所示不動產
    （下合稱系爭房地）之所有權人，詎上訴人霸占系爭房地之
    所有權狀（下合稱系爭權狀），經伊多次催告上訴人返還，
    上訴人均置之不理。爰依民法第767條第1項規定，求為命上
    訴人應將系爭權狀返還予伊之判決。　　　　
二、上訴人則以：伊經營之理想家設計股份有限公司（下稱理想
    家公司）有盈餘，為求風險分配，避免財產登記在伊一人名
    下，兩造合意由伊購入系爭房地，將系爭房地登記在被上訴
    人名下，購入系爭房地之資金由伊支付，是兩造就系爭房地
    確有借名登記合意，系爭房地之實際所有權人為伊，被上訴
    人無權請求返還系爭權狀等語，資為抗辯。
三、原審依被上訴人請求為其勝訴之判決，上訴人不服提起上訴
    ，並上訴聲明：⑴原判決廢棄。⑵上開廢棄部分，被上訴人在
    第一審之訴及假執行之聲請均駁回。被上訴人則答辯聲明：
    上訴駁回。
四、兩造不爭執之事實：
  ㈠兩造為夫妻，並有個人戶籍資料查詢結果可證（見原審店司
    調字卷第29頁）。
  ㈡被上訴人為系爭房地登記之所有權人，並有土地及建物登記
    謄本可證（見原審訴字卷一第58至63、72、74頁）。
  ㈢系爭權狀現由上訴人占有（見本院卷第212頁）。
五、得心證之理由：
　㈠按所有人對於無權占有或侵奪其所有物者，得請求返還之；
    不動產物權經登記者，推定登記權利人適法有此權利，民法
    民法第767條第1項前段、第759條之1第1項分別定有明文。
    又稱借名登記者，謂當事人約定一方將自己之財產以他方名
    義登記，而仍由自己管理、使用、處分，他方允就該財產為
    出名登記之契約，是出名人與借名者間應有借名登記之意思
    表示合致，始能成立借名登記契約。而不動產登記當事人名
    義之法律關係原屬多端，主張借名登記者，自應就該借名登
    記之事實負舉證責任（最高法院102年度台上字第1833號判
    決參照）。被上訴人主張上訴人無權占有系爭權狀，依民法
    第767條第1項規定請求上訴人返還。上訴人對於現占有系爭
    權狀、被上訴人為系爭房地登記之所有權人等節並不爭執，
    但辯稱：兩造就系爭房地存在借名登記關係，伊為系爭房地
    實際所有權人云云，依上說明，上訴人自應就該借名登記之
    事實負舉證責任。
　㈡上訴人雖辯稱：伊經營之理想家公司有盈餘，為求風險分配
    ，兩造將系爭房地登記在被上訴人名下，購入系爭房地之資
    金由伊支付云云。惟查，證人高敏馥（上訴人之姊）到庭證
    稱：之前上訴人帶媽媽吃飯談話時，有提到理想家公司有盈
    餘，就用公司盈餘的錢買房子，為分散風險，所以登記在被
    上訴人名下。理想家公司是上訴人的，誰出資的伊不清楚，
    上訴人開公司時有拿伊及家人之身分證去做公司登記等語（
    見原審卷第477至480頁），可認系爭房地乃以理想家公司之
    盈餘所購買。再由理想家公司之股東名簿以觀，理想家公司
    共計50萬股，其中上訴人27萬5000股，被上訴人20萬股，陳
    玉葉（上訴人之母）、莊敬華（被上訴人之姊）、高敏馥、
    孫美真（高敏馥之女）、孫君瑤（莊敬華之女）各5000股（
    見原審訴字卷一第386頁），上訴人股數占全部股數55％，但
    被上訴人股數亦占全部股數40％，另參以被上訴人陳稱：伊
    與上訴人於84年結婚，結婚後財產就合併在一起，那時上訴
    人失業賦閒在家，想要將建國南路的房子裝潢起來，伊就將
    婚前賣掉淡水套房的錢裝潢房屋，當時伊與上訴人的錢就融
    合在一起，理想家公司的出資是伊與上訴人一起合作經營起
    來，當時伊與上訴人財產差不多，伊在23歲就開始買房子有
    投資獲利等語（見本院卷第215、216頁），則被上訴人就理
    想家公司是否可認全無出資？已非無疑，能否因理想家公司
    係由上訴人經營，即逕將理想家公司之盈餘等同於上訴人之
    出資？更值存疑。況且，經本院詢問上訴人當初如何與被上
    訴人為借名登記之約定，上訴人陳稱：夫妻之間沒有辦法像
    正常買賣有打契約，作正式的約定…在家裡夫妻之間，界定
    沒有辦法那麼明確，家裡的投資理財看是誰在處理這件事情
    ，伊可以證明被上訴人名下之定存、系爭房地都是理想家公
    司出資購買…今天重點是被上訴人一直要處理這些家裡的財
    產，伊要做的只是要守住在婚姻關係還未釐清之前要守住這
    些財產等語（見本院卷第260、261頁），實難認上訴人與被
    上訴人就系爭房地有何借名登記之意思表示合致。復徵諸系
    爭房地中之林森北路套房係由被上訴人找仲介出租，租約以
    被上訴人名義簽訂，租金亦匯入被上訴人戶頭，被上訴人於
    107年離家後即使用信義路2間套房及車位至今，系爭房地之
    房屋稅、地價稅於被上訴人107年離家後即由被上訴人繳納
    等節，此經上訴人陳述明確（見本院卷第212、213頁），並
    有被上訴人提出之房屋租賃契約書、存摺封面及明細資料、
    地價稅繳款書、房屋稅繳款書可憑（見原審訴字卷一第128
    至134、142至154、394至430頁，本院卷第123至126頁），
    亦與借名登記關係中，借名人就該等財產仍由自己管理、使
    用有別。準此，兩造就系爭房地並不存在借名登記關係，應
    堪認定，上訴人此部分所辯，並非可採。
　㈢上訴人既未能證明兩造就系爭房地存在借名登記關係，則被
    上訴人主張上訴人占有系爭權狀為無權占有，而依民法第76
    7條第1項規定請求上訴人應將系爭權狀返還，洵屬有據。　
六、綜上所述，被上訴人依民法第767條第1項規定，請求上訴人
    應將系爭權狀返還予被上訴人，為有理由，應予准許。原審
    為上訴人敗訴之判決，核無不合。上訴意旨指摘原判決不當
    ，求予廢棄改判，為無理由，應予駁回。
七、本件事證已臻明確，上訴人雖聲請傳喚莊恩澤（先前所經營
    之美麗殿設計有限公司與理想家公司共用辦公空間）為證人
    ，用以證明理想家公司之出資及經營情形，惟核無必要，故
    予駁回，至兩造其餘攻擊防禦方法及未經援用之證據，亦與
    判決之結果不生影響，爰不逐一論述，附此敘明。
八、據上論結，本件上訴為無理由。依民事訴訟法第449條第1項
    、第78條，判決如主文。
中　　華　　民　　國　　111 　年　　11　　月　　8 　　日
                  民事第十庭    
                      審判長法  官  何君豪
                            法  官  高明德
                            法  官  張文毓
正本係照原本作成。
如不服本判決，應於收受送達後20日內向本院提出上訴書狀，其
未表明上訴理由者，應於提出上訴後20日內向本院補提理由書狀
（均須按他造當事人之人數附繕本）上訴時應提出委任律師或具
有律師資格之人之委任狀；委任有律師資格者，另應附具律師資
格證書及釋明委任人與受任人有民事訴訟法第466 條之1第1項但
書或第2項所定關係之釋明文書影本。如委任律師提起上訴者，
應一併繳納上訴審裁判費。
中　　華　　民　　國　　111 　年　　11　　月　　8 　　日

                            書記官  劉文珠